【裁判字號】    98,抗,244
【裁判日期】    981204
【裁判案由】    聲請管收
【裁判全文】
臺灣高等法院臺南分院民事裁定  98年度抗字第244號
抗  告  人  甲○○
代  理  人  林聯輝  律師
上列抗告人因財團法人台灣省台南市私立建業高級中學經教育部
及教育部中部辦公室命限期繳回民國87、88年度私校獎助金、特
別獎助金之行政執行事件，經相對人法務部行政執行署台南行政
執行處聲請管收，抗告人對於中華民國九十八年十月八日臺灣臺
南地方法院所為裁定（九十八年度管字第三號），提起抗告，本
院裁定如下：
    主  文
原裁定廢棄。
    理  由
一、抗告意旨略以：抗告人仍擁有相當之財產，如信託登記於高
    秋黃名義之興農段135、136號農地，公告現值為新台幣（下
    同）901萬6,000元，民國（下同）91年經華聲鑑定公司鑑估
    價值為901萬9,290元，93年2月24日法院拍賣時核定之總底
    價為462萬5,000元，已足清償系爭租金99萬3,187元；另抗
    告人所有坐落上開土地之鐵皮屋，於81年11月3日經台南市
    稅捐處核計現值亦有286萬1,400元，且以抗告人為負責人之
    益山公司亦有數百萬元之銀行存款，均足清償系爭租金。上
    該房地，迄今並無隱匿處分，抗告人同意以上開不動產為擔
    保，依行政執行法第22條第4項規定，應即釋放抗告人。又
    抗告人早經教育部命令停止負責人之職權，已非財團法人台
    灣省台南市私立建業高級中學（下稱建業高中）之負責人，
    原審不查，誤認伊仍為負責人為管收之裁定，與法不合，為
    此提起抗告，請求廢棄原裁定等語。
二、按關於義務人拘提管收及應負義務之規定，於公司或其他法
    人之負責人亦適用之，行政執行法第24條第4款定有明文；
    又按股份有限公司之負責人為董事，而公司之清算人，在執
    行職務範圍內，亦為公司負責人，公司法第8條第1項、第2
    項亦著有明文；再依私立學校法第73條第1項規定，學校法
    人解散後除破產外，以全體董事為清算人；則私立學校經主
    管機關命其解散後，即應以其全體董事為清算人，並以該清
    算人為私立學校之負責人，對外代理該校行使職權，準此，
    清算人就該校應供強制執行之財產有隱匿或處分之情事時，
    依行政執行法第24條第4款規定，得予以管收。反之，若原
    為私立學校之董事長事後已喪失該資格，且非學校之董事，
    縱令於學校經解散後有隱匿或處分應供強制執行之財產，亦
    不得依上開規定予以管收。
三、查：
  (一)相對人雖以義務人建業高中被教育部及教育部中部辦公室（
    前台灣省政府教育廳）命令限期繳回87、88年度私校獎助金
    、特別獎助金10,580,000元，但義務人逾期未繳回，經教育
    部移送相對人執行，相對人乃於92年64月5日發文扣押義務
    人建業高中對台灣大哥大股份有限公司、遠傳電信股份有限
    公司（含93年1月1日起併入遠傳電信股份有限公司的和信電
    訊股份有限公司）等公司的租金債權。惟義務人之負責人即
    抗告人為規避相對人對上開租金債權之強制執行，竟於95年
    間要求台灣大哥大股份有限公司、遠傳電信股份有限公司改
    與抗告人之兒子陳重光簽約，並將租金合計993,187元匯至
    陳重光帳戶，致相對人之系爭公法上金錢債權無法獲償等情
    ，而聲請原審裁定准對建業高中之負責人即抗告人管收。
  (二)惟查，建業高中董事會於94年間，因第14屆董事任期屆滿而
    改選第15屆董事，嗣後推選陳崇光擔任董事長，並報經教育
    部以94年12月22日部授中(二)字第0940520581號函准予核備在
    案，是抗告人自15屆起已非建業高中之董事長，不得行使董
    事長職權；又建業高中因校務運作困難，並發生諸多違失事
    項等情事，亦經教育部以90年7月30日台（90）教中(二)字第
    90512259號函處以停止招生，並於95年8月2日以部授教中字
    第0950510771號函示，該校自即日起應予解散，業據本院向
    教育部函詢屬實，有教育部98年11月24日部授教中(二)字第
    0980600363號函在卷足憑，則抗告人既非建業高中之董事長
    ，而該校嗣後亦經教育部命為解散，依上開說明，自應以該
    校之「全體董事」為清算人，對外代理該校行使職權。然抗
    告人非該校之董事，亦經本院向教育部中部辦公室查詢明確
    ，有本院98年11月30日電話查詢紀錄表，及陳重光出具之同
    意書、教育部94年11月1日部授教中(二)字第0940517568號函
    足憑，抗告人自94年間建業高中董事會改選第15屆董事起，
    既未擔任義務人之董事長，復於該校董事會第15屆董事經報
    請教育部核准日起（依教育部94年11月1日部授教中(二)字第
    0940517568號函所載日期為94年11月1日），又非該校之董
    事，則於建業高中解散後，自非義務人之清算人而可對外代
    理該校，抗告人抗辯其已非建業高中之負責人，尚屬可信。
    縱令抗告人有對上開強制執行之財產為隱匿或處分之行為，
    亦僅係是否涉及刑事責任，而應另由檢察官偵辦，尚不得依
    上開規定為管收。
四、綜上，抗告人既非義務人建業高中之董事長，亦非董事，相
    對人聲請管收相對人，已無所據，原法院依相對人之聲請，
    裁定准自98年10月8日起管收抗告人3個月，經核與法不合，
    抗告意旨指摘原裁定不當，求予廢棄，為有理由，自應由本
    院將原裁定廢棄，爰裁定如主文所示。
五、據上論結，本件抗告為有理由，依行政執行法第17條第9項
    、民事訴訟法第492條，裁定如主文。
中    華    民    國    98    年    12    月    4     日
                  民事第四庭    審判長法  官  吳上康
                                      法  官  李素靖
                                      法  官  陳珍如
上為正本係照原本作成。
本裁定除以適用法規顯有錯誤為理由外，不得再抗告。如提出再
抗告，應於收受送達後10日內委任律師為代理人向本院提出再抗
告狀（須附繕本），並繳納再抗告費新台幣1千元。
中    華    民    國    98    年    12    月     4    日
                                      書記官  易慧玲
【附記】
民事訴訟法第495條之1第2項準用同法第466條之1第1、2項規定
：
(1)對於第二審判決上訴，上訴人應委任律師為訴訟代理人。但上
  訴人或其法定代理人具有律師資格者，不在此限。
(2)上訴人之配偶、三親等內之血親、二親等內之姻親，或上訴人
  為法人、中央或地方機關時，其所屬專任人員具有律師資格並
  經法院認為適當者，亦得為第三審訴訟代理人。
民事訴訟法第466條之2第1項：
  上訴人無資力委任訴訟代理人者，得依訴訟救助之規定，聲請
  第三審法院為之選任律師為其訴訟代理人。

司法院資訊處製作；財團法人民間司法改革基金會備份。
